【裁判字號】    89,上訴,1589
【裁判日期】    890418
【裁判案由】    重利
【裁判全文】
臺灣高等法院刑事判決                        八十九年度上訴字第一五八九號
    上  訴  人  臺灣臺北地方法院檢察署檢察官
    被      告  乙○○
    選任辯護人  李明諭
                陳逸華
右上訴人因被告常業重利案件，不服臺灣臺北地方法院八十八年度訴字第一００二號
，中華民國八十九年四月十八日第一審判決（起訴案號：臺灣臺北地方法院檢察署八
十八年度偵字第一０七八二號）提起上訴，本院判決如左：
    主      文
原判決撤銷。
乙○○共同乘他人急迫貸以金錢，而取得與原本顯不相當之重利為常業，處有期徒刑
壹年。
扣案刻有「票貼十萬內00000000分機：○六七八」之木頭章壹枚，梁金里簽
發之面額新臺幣肆萬元支票壹紙，沈明鏡簽發之面額新臺幣伍萬元支票、新臺幣參拾
萬元本票、退票理由單、聯絡資料、身分證影本各壹紙，劉尚維簽發之面額分別為二
十五萬元、二十萬元之陽信商業銀行支票各壹紙、退票理由單貳紙，林建生書立之面
額新臺幣陸萬元本票、讓渡書、債務清償協議書各壹紙，呂志忠簽發之面額新臺幣參
萬元本票、債務清償協議書、身分證影本各壹紙，00000000號傳真機壹台，
桌曆記帳單陸紙，空白商業本票壹本（計貳拾參張），0000000000號行動
電話壹支，空白商業本票貳紙、借貸人名單參紙、戊○○簽發之面額十二萬元商業本
票壹紙、癸○○身分證影本壹紙、贓款壹萬元，借款人名單拾紙、丁○○身分證影本
壹紙、丙○○駕駛執照影本壹紙、空白讓渡書伍紙、空白債務清償證明書壹紙、汽車
新領牌照登記書壹紙，均沒收之。
    事      實
一、乙○○自民國（下同）八十八年二月間某日起至八十八年十二月十三日止，與同
    案被告楊炳福、潘海正、林進毅共同基於常業犯意，在其臺北市○○區○○路二
    段二六一巷二二弄八號二樓住處（嗣於八十八年五月十日將該屋出租予林進毅，
    並於八十八年六月三日將戶籍遷至臺北市萬華區○○○路○段九五號九樓）經營
    放款取息業務，乘被害人急需用錢急迫之際，要求渠等質押支票、本票、身分證
    明文件、土地權狀、汽車駕駛執照、汽車新領牌照登記書、讓渡書、清償債務協
    議書、Ｋ金戒指等物作為擔保，以新台幣（下同）每一萬元為一單位，日息八十
    元至二百元不等，每七日至十日為一期，利息預扣之苛刻條件，放款予己○○、
    丙○○、丁○○、辛○○、戊○○、壬○○、庚○○、許進添、癸○○、劉尚維
    等不特定人，牟取與原本顯不相當之重利，由林進毅、楊炳福、潘海正負責貸放
    、收取帳款及催討債務。期間乙○○另自八十八年三月間某日起，以每月三萬元
    之代價，僱用與其有犯意聯絡之陳清俊（另案經臺灣臺北地方法院以八十八年度
    訴字第一五○九號判處有期徒刑五月），在臺北縣、市境內之公共電話亭張貼載
    有「票貼十萬內00000000分機：○六七八（起訴書誤載為000000
    00號）」之廣告標籤，招攬需款急迫之不特定人洽借款項，以質押支票、本票
    、身分證明文件、印章、讓渡書、清償債務協議書，每一萬元日息五十元至八十
    元不等，十天為一期，即每一萬元一期利息五百元至八百元不等（起訴書誤載為
    一期利息一千五百元），利息預扣之苛刻條件在上開同一處所營業，由陳清俊負
    責接聽電話、聯絡客戶、貸放及收取帳款，並均以之為常業。適有呂志忠、林建
    生、梁金里、沈明鏡、王高貴汝等人因需款孔急，乙○○、陳清俊乃趁渠等急迫
    用錢之際，貸以款項而預扣取得與原本顯不相當之利息。嗣八十八年五月七日下
    午五時三十分許，始為警持檢察官核發之搜索票在上址查獲，並當場扣得乙○○
    所有因貸放重利所得之梁金里簽發之面額四萬元支票一紙，沈明鏡簽發之面額五
    萬元支票、三十萬元本票、退票理由單、身分證影本、聯絡資料各一紙，劉尚維
    簽立之面額分別為二十五萬元、二十萬元之陽信商業銀行支票各一紙、退票理由
    單二紙，林建生書立之面額六萬元本票、債務清償協議書、讓渡書各一紙，呂志
    忠書立之面額三萬元本票、債務清償協議書及身分證影本各一紙，乙○○所有供
    犯罪所用刻有「票貼十萬內00000000分機：○六七八」之木頭章一枚、
    空白商業本票一本（計二十三張）、00000000號傳真機一台、桌曆記帳
    單六紙，及陳清俊所有供犯罪所用之0000000000號行動電話一支。復
    於八十八年十二月十三日上午十一時五十分許，楊炳福、潘海正二人至臺北市○
    ○街○段一三二號五樓之五被害人己○○之公司向林某收取利息一萬元之際，經
    警當場查獲，並起出渠等所有之該利息所得一萬元、借貸人名單三紙、空白商業
    本票二紙、被害人戊○○簽發之面額十二萬元商業本票一紙、癸○○身分證影本
    一紙等證物，另於同日十四時許持檢察官核發之搜索票帶同潘海正至上開西園路
    營業處所執行搜索，當場查扣乙○○所有之借款名單十紙、被害人丁○○身分證
    影本一紙、丙○○駕駛執照影本一紙、空白讓渡書五紙、空白債務清償證明書一
    紙、汽車新領牌照登記書一紙等證物。
二、案經臺北市政府警察局刑事警察大隊移請臺灣臺北地方法院檢察署檢察官偵查起
    訴暨該隊報請該署檢察官移送本院併案審理。
    理      由
一、訊據被告對於右揭時、地，有僱請陳清俊以上開苛刻條件從事貸放款項予急需用
    錢之不特定人之業務，並牟取與原本顯不相當利息之事實坦承不諱，惟矢口否認
    另有與楊炳福、潘海正、林進毅共同基於常業犯意，自八十八年二月間起至八十
    八年十二月十三日止，在臺北市○○路○段二六一巷二二弄八號二樓經營放款取
    息業務，以牟取與原本顯不相當之重利，辯稱：伊自八十八年五月七日下午五時
    卅分許遭警方查獲後，便於同年五月十日將上開西園路住處出租予林進毅，自己
    則搬到同市○○○路○段九五號三樓居住，並專心於經營海產生意，並未與林進
    毅等共同經營地下錢莊業務，且警方於同年十二月七日（經查係同年十二月十三
    日）持搜索票至伊環河南路三段九五號九樓住處搜索，並未搜得任何資料；至警
    方於上開西園路處所搜得之和解書是前案與被害人和解所遺留下來的，其他資料
    與伊無關等語。
二、經查：
（一）右揭被告與楊炳福、潘海正、林進毅共同經營貸放款項以收取重利為常業之事
      實，業據同案被告楊炳福於警訊時證稱：「我今日（八十八年十二月十三日）
      上午十一時五十分夥同潘海正到己○○位於北市○○街○段一三二號五樓之五
      向己○○收錢，是乙○○叫一位綽號小鄭轉告我們去收的」、「乙○○是我國
      中同學算是好朋友，北市○○路○段二六一巷二二弄八號二樓我去過無數次，
      在右址曾見過乙○○及綽號小鄭、潘海正等三人在內˙˙˙」、「我和潘海正
      原要向己○○收取新台幣二萬元，但只拿到一萬元而已，己○○並未欠我與潘
      海正錢」等語（參見甲○偵八八九影卷所附八十八年十二月十三日楊炳福警
      訊筆錄第七頁、第九頁）。另有被害人己○○於警訊中證稱：「我是於八十八
      年十月廿二日下午十四時許向位於北市○○路○段二六一巷二二弄八號二樓由
      乙○○經營之地下錢莊借錢，共借款新台幣八萬五千元，先扣除利息二萬元，
      實拿六萬五千元，以一個月為期˙˙˙。借錢時有簽立一張九萬元之本票及開
      立一張一個月期之八萬五千元支票，並質押六十只Ｋ金戒指等物」、「˙˙˙
      我後來依限還清，後未料乙○○又假藉說尚欠他利息三萬元尚未還清，而將先
      前我質押在余某處之六十枚戒指（只還五十三枚）其中之七枚，並強扣一張我
      林姓友人開立之支票面額四萬五千元（已退票）不還我，並在我還清余某之本
      金加利息八萬六千元後又唆使其手下『小龍』及『小陳』二人分別於八十八年
      十一月廿三日至十二月九日前後六次到我的公司及住處張貼『己○○、欠錢不
      還、無恥下流』等大字報，另還恐嚇我要再交付三萬元，否則叫我出門小心一
      點等」、「楊炳福就是叫『小陳』、潘海正就是『小龍』之人，他們今天就是
      來向我敲詐三萬元，但我只交付一萬元˙˙˙」等語（參見同上影卷所附八十
      八年十二月十三日己○○警訊筆錄第二二頁、第二四頁正、反面），被害人丙
      ○○於警訊時證稱：「我因工廠急需用錢所以於今（八十八）年二月中旬透過
      朋友介紹，向乙○○借款新台幣十萬元，實拿九萬四千元，雙方約定十天為一
      期，每期繳息六千元，月息約十八分」、「乙○○、潘海正、楊炳福、林進毅
      四人從今（八十八）年二月份起皆曾斷續向我收過利息，最近乙次為上個月（
      十一月）底，設定土地給乙○○」、「他到我蘆洲的工廠借錢給我，我公司的
      地址在蘆洲市○○街二二六之一號」等語（參見同上影卷所附八十八年十二月
      十三日丙○○警訊筆錄第二六頁、第二八頁），被害人丁○○於警訊中證稱：
      「因我急需用錢搬家，所以經朋友介紹向楊炳福及潘海正以00000000
      轉０六七八號電話向他們借錢，借款二萬元實拿一萬七千元，雙方約定一星期
      （七天）為一期，每期繳款三千元，月利六十分，以身分證、土地權狀影本、
      六萬元借據一張、面額六萬元本票一張（質押）」、「我曾於十一月廿日許，
      因無力繳息，便以電話向他們要求延後繳息，但他們不肯，˙˙˙進而在國興
      路遭錢莊的人（照片指認）由乙○○駕駛白色喜美自小客車，潘海正、楊炳福
      、林進毅三人想要強押我上車，因我不肯上車，雙方四人進而互毆˙˙˙」、
      「我於今（八十八）年十月上旬向他們借錢，前後繳息約二萬元左右」、「（
      問：錢莊的組織架構為何？）他們是以乙○○為首，其他三人負責接電話、借
      款、收取利息。楊炳福借款給我，潘海正、林進毅、楊炳福都曾向我收取利息
      」等語（參見同上影卷所附八十八年十二月十三日丁○○警訊筆錄第二九頁正
      、反面、第三一頁），被害人壬○○於警訊中證稱：「我確曾在今（八十八）
      年三月份迄今向地下錢莊借貸過，˙˙˙我只知對方自稱為『小鄭』，借款地
      點都是約在台北縣板橋市光復橋下」、「我第一次是在今年三月份向錢莊借款
      新台幣六萬元，利息為每借一萬元日息一百五十元，以十天為一基數，當時借
      六萬元先扣除十天之利息九千元，第二次是在今年五月底，向該錢莊借十二萬
      元，先扣除十天之利息一萬八千元，實拿十萬二千元（經換算該錢莊月息達四
      十五分利），前後共借二次」、「經我指認照片中之楊炳福曾經到我公司及家
      裡要債，另林進毅就是借錢給我及我還錢所給之人」等語（參見同上影卷所附
      八十八年十二月十四日壬○○警訊筆錄第三四頁正、反面），被害人戊○○於
      警訊中證稱：「我確曾向地下錢莊借貸過，˙˙˙今（八十八）年六月中旬，
      由『小鄭』約定在臺北市○○路○段上一間喜美汽車修護場前借款給我」、「
      我僅借過一次而已，借款金額新台幣六萬元，我是跟我老婆一起去的，我老婆
      壬○○也借了六萬元，共計十二萬元，利息為每借一萬元為單位，日息一百五
      十元，另以十天為一期繳交利息，當時共借十二萬元，先扣除十天之利息一萬
      八千元，我們實拿只有十萬二千元（經換算月息為四十五分利）」、「經我當
      場指認照片中之楊炳福曾經到我公司及家裡要債，另林進毅就是自稱為『小鄭
      』之人，並借錢給我」等語（參見同上影卷所附戊○○八十八年十二月十四日
      警訊筆錄第三八頁正、反面），被害人庚○○於警訊中證稱：「我確曾向乙○
      ○借款過，於八十八年三月份去借新台幣五萬元，日息每一萬元八十元，借款
      當時言明十天後還清，借款當時先扣除十天之利息八百元（換算為月息二十四
      分利），地點是我直接到乙○○位於臺北市○○路○段二六一巷二二弄八號二
      樓他們經營之地下錢莊借的，只借過一次」等語（參見同上影卷所附八十八年
      十二月十四日庚○○警訊筆錄第三六頁），被害人許進添於警訊中證稱：「我
      因急需用錢於今（八十八）年三月上旬經由朋友介紹向乙○○質押借款二十萬
      ，實拿十九萬四千元，雙方約定七天為一期，月息約十二分，乙○○親自將錢
      拿到我住家完成借款事宜」、「（問：該地下錢莊組織架構為何？）（相片當
      場指認）乙○○為老闆，楊炳福、林進毅為收取利息的小弟」等語（參見同上
      影卷所附八十八年十二月十四日許進添警訊筆錄第四０頁），被害人癸○○於
      警訊中證稱：「我是看自由時報上刊登『身分證借款』的小廣告，打電話（號
      碼已忘）去向地下錢莊借錢，對方問我個人資料及借款金額後，約隔半小時，
      地下錢莊之人楊炳福就過來我住處北市○○○路○段八二號接洽，了解我家狀
      況並借錢給我，借款時間是今（八十八）年十一月中旬」、「我向該地下錢莊
      借款新台幣五萬元，以十天為一期，收九千元利息，但當天借款先扣除利息九
      千元，所以實際借款只拿到四萬一千元，當時楊炳福有拿我的身分證正本及戶
      口名簿正本作為抵押，收利息及本金都是楊炳福一人到我家收的」等語（參見
      同上影卷所附八十八年十二月十六日癸○○警訊筆錄第四二頁正、反面），以
      及被害人劉尚維於原審調查時證稱：「（問：有無向乙○○借過錢？）我有向
      二、三家借過錢，我要看票才想得起來，我都是看報紙去借錢。（【提示支票
      二張】是否是向乙○○借的？）是我向錢莊借錢的沒有錯，他們都不是用真名
      ，所以不知道他們的名字。（問：借錢方式？利息？）一萬元扣六十元利息，
      利息先預扣，我開票的日期都往後寫十日為提示日˙˙˙。（問：你用何電話
      聯絡錢莊？）00000000轉０六七八，接電話的人不一定，『小鄭』、
      『小陳』不一定。（問：如何拿錢？）我都是到他公司旁一家咖啡廳，他們交
      錢給我。（問：以前向被告借錢利息如何算？）一日利息一萬元是二百元，我
      那次借五十萬，借十天所以利息十萬元，是先預扣的。（問：有無抵押物？）
      有，我一只崑崙錶押在他們那裡，還有寫一張五十萬的本票。˙˙˙（問：乙
      ○○有無去向你要錢？）他在我家附近貼單子說我欠他錢，又打電話叫我還錢
      ，有一位『陳』姓男子有去向我要錢。˙˙˙（問：借款之經過？）八十八年
      二月二十五日我先借一條六萬元的，十天後還他變成借廿六萬，廿六萬十天後
      又還，又再借五十萬的，但就還不起了˙˙˙」等語綦詳（參見原審卷附八十
      八年九月卅日劉尚維訊問筆錄）。
（二）次查，臺北市警察局刑事警察大隊於八十八年十二月十三日下午四時許在被告
      臺北市○○○路○段九五號三樓住處執行搜索時，適有被害人辛○○打000
      0000000號行動電話（電話經過轉接）給當時同在現場之同案被告林進
      毅稱要繳交利息，雖被告於本院調查時辯稱林進毅向伊租西園路的房子，伊告
      訴林某該房子要賣，希望林搬走，且辛○○係打林某電話，並非找伊等語（參
      見本院卷附八十九年七月廿一日訊問筆錄），同案被告林進毅於警訊中亦辯稱
      伊三個月前曾到辛○○家借她二萬元，張女打電話給伊是要還伊一萬元，伊沒
      有向張女收取利息等語（參見同上影卷所附八十八年十二月十三日林進毅警訊
      筆錄第一九頁反面、第二一頁），惟查被害人辛○○於警訊中證稱：「我是看
      到公共電話上的小廣告，上留有小額借款電話00000000轉０六七八號
      ，因我缺錢用所以依廣告上的電話向乙名綽號鄭先生的男子，以簽立六萬元及
      汽車新領牌照登記書質押，借款二萬元實拿一萬七千元，雙方約定一個星期為
      一期，月息約六十分」、「（經指認警方提供之相片）楊炳福及林進毅就是借
      款給我並每星期向我收利息的人」（參見同上影卷所附八十八年十二月十三日
      辛○○警訊筆錄第三二頁），況張女所打00000000轉０六七八號電話
      ，核與另一被害人丁○○所證係向楊炳福及潘海正借款所打之電話號碼相符，
      是該電話雖經轉接至林進毅個人所使用之行動電話，亦不足證明該次借款為林
      進毅個人之借貸行為，應認係整個錢莊放款牟取重利之營業行為無訛，被告乙
      ○○及同案被告林進毅前開所辯，無非係臨訟推諉卸責之詞，均不堪採信。
（三）再查，被告對於八十八年三月間至八十八年五月七日僱請陳清俊於臺北市○○
      區○○路二段二六一巷二二弄八號二樓以每一萬元日息五十元至八十元不等，
      十天為一期，即每一萬元一期利息五百元至八百元不等，利息預扣之苛刻條件
      從事貸放款項業務予不特定顧客，以牟取與原本顯不相當利息之事實，於本院
      訊問時均坦承不諱，並有證人即受僱於被告之陳清俊於警訊時證稱：「（問：
      警方查獲此一地下錢莊，是否為你所經營？負責人是誰？你擔任何職務？做何
      工作？薪水多少）實際負責人是乙○○所經營，我僅是受僱（於）乙○○，我
      負責聯絡客戶，接聽電話，向客戶收取帳款等工作，每個月乙○○付我三萬元
      薪水。（問：你們以何種方式經營地下錢莊，如何登廣告招來客戶？利息如何
      算？）我們是以票貼方式經營地下錢莊，我們是以被查獲之“票貼十萬內00
      000000分機：○六七八”之橡皮章，蓋在空白之自黏性標籤，然後到臺
      北縣、市各區去張貼，以招來急需用錢之人。我們以每一萬元每日八十元，即
      月息二千四百元，也就是月息二十四分之利息放款給客戶，看客戶欲借之天數
      ，通常為十天一期，利息錢先行扣下，並要求客戶開立雙倍數之本票乙張，及
      書寫債務清償協議書，並影印身分證做為保證」等語（見偵查卷附八十八年五
      月七日陳清俊警訊筆錄第九頁正、反面），及於原審調查時結證：「（問：何
      時受僱於乙○○？）三月中。（問：那時就開始經營錢莊？）三月初左右」、
      「（問：你在那裏負責何事？）接聽電話，若有人打電話進來要借錢，由我來
      接電話，我就問他（乙○○）可不可以做。（問：何人去付錢？）是我。（問
      ：在何處交錢？）有時是客人的住家，因我們要去看借錢的人是否確實住在那
      裏。」、「（問：扣案之行動電話何人的？）是我的。（問：行動電話何用？
      ）連絡客人。（問：客人以該行動電話與你連絡？）是的，也是（有）用傳真
      機那隻電話連絡。（問：每次借錢數目？）每次每個客人都不會超過十萬元」
      、「（問：利息如何計算？）借一萬元，十天收五百元，有的收八百元，沒有
      超過八百（元）的」、「（問：除了要求客人寫本票外，還要寫何資料？）大
      部分以客人本票為準，若他有車子才會寫讓渡書，若沒有車子就寫清償債務協
      議書，有時也會押身分證」、「（問：月薪？）三萬元。（問：有無領到？）
      有」等語（見原審卷附八十八年十月二十七日訊問筆錄），證人即被害人呂志
      忠於警訊時證稱：「我於八十八年三月間，因急需用錢，看到電話亭貼有“票
      貼十萬元內00000000號電話”之小廣告，打該電話向該地下錢莊陳清
      俊借了新臺幣一萬元」等語（見偵查卷附八十八年五月八日呂志忠警訊筆錄第
      十三頁反面）、於原審調查時證稱：「（問：是否有向被告借錢？）不是向他
      接洽的，我是向陳清俊接洽借錢的。（問：是看廣告去借錢的？）是的。（問
      ：借多少錢？）一萬元。（問：何時間去借錢？）八十八年三月間。（問：利
      息如何算？）一萬元八百元，是以十天算。（問：實拿多少？）九千二百元」
      、「（問：為何去借錢？）那時我自己有開公司，因週轉不靈所以看廣告借錢
      」、「（問：借錢的時間？）我是借一萬元，到了十天沒有還，就再給八百元
      的利息再繼續借，共延了二、三次」等語（見原審八十八年八月二十六日訊問
      筆錄），證人即被害人林建生於警訊時證述：「（問：你向該錢莊借貸有無以
      本身財物抵押？）我以機車行照ＭＵＡ七○○做為抵押借貸，並開了一張六萬
      元的本票，實際我只借了二萬元」、「我已經全部將借款還清，但抵押物之行
      車執照尚未還我，另該右述四人，我只認識陳清俊，因為是陳清俊到我住處（
      板橋市○○路○段二六三巷二弄四號四樓）將借款拿給我，並開立本票」等語
      （見偵查卷附八十八年五月八日林建生警訊筆錄第十六頁反面、十七頁正面）
      ，在原審調查時結證：「（問：當時為何向被告借錢？）缺錢，沒錢吃飯，因
      失業沒有收入所以沒錢吃飯。（問：所借得的錢何用途？）我付了一期的會錢
      及三餐飯錢及生活費。（問：何時借的？）（八十八年）三月份借的」等語（
      見原審八十八年十一月十六日訊問筆錄），及證人即被害人梁金里於原審調查
      時所陳：「我只有借一次。我那時是因為困難被朋友倒錢須要錢使用，因為我
      自己的票需要存入四萬元，否則會退票。我是看到電話亭的小廣告，打電話去
      借的。我是在林森北路一○七巷二樓之五借的，錢是一位自稱陳先生的男子拿
      來的」等語綦詳（見原審八十九年一月四日訊問筆錄）。
（四）末查，被告所預扣取得之利息係每萬元日息五十元至二百元不等，縱不論被告
      以預扣方式，實際上並未貸予借款人所約定數額，其利率亦已相當於月息十五
      分至六十分（即百分之十五至六十），參諸最高法院八十四年度臺上字第五○
      六一號判決所揭示：「公眾週知之事實，毋庸舉證，刑事訴訟法第一百五十七
      條定有明文。查民間利息通常為月息二、三分（即百分之二、三），為一般有
      民間資金往來經驗者所熟知，‧‧‧」及最高法院八十二年度臺上字第五七八
      一號判示：「告訴人○○○因簽發支票，屆期無現款存入付款銀行，使各該支
      票兌現，有被退票，拒絕往來之危險，因而急需現款存入付款銀行，不得謂非
      急迫，又上訴人等預定苛刻之高利貸款條件，再於報端以電話專線刊登廣告，
      招攬因急迫而需舉債濟急之人向彼等告貸，藉以索取與原本顯不相當之每萬元
      每日六十元或八十元之重利，顯係恃重利維生」之旨，被告僱用陳清俊或與楊
      炳福、潘海正、林進毅向被害人等收取之借款利息既已高達月息十五分至六十
      分，超出一般民間借款利息甚多，所取得者與其借貸之原本顯不相當。此外，
      並有梁金里簽發之面額四萬元支票一紙、沈明鏡簽發之面額五萬元支票、退票
      理由單、面額三十萬元本票、身分證影本、聯絡資料各一紙，劉尚維簽立之面
      額分別為二十五萬元、二十萬元之陽信商業銀行支票各一紙、退票理由單二紙
      ，林建生書立之面額六萬元本票、債務清償協議書、讓渡書各一紙，呂志忠書
      立之面額三萬元本票、債務清償協議書、身分證影本各一紙、0000000
      0號傳真機一台、桌曆記帳單六紙、空白商業本票一本（計二十三張），00
      00000000號行動電話一支、林建生所有印章一枚、王高貴汝所有汽車
      駕駛執照一張、林建生行車執照一張（已發還由林建生領回）（以上係警方於
      八十八年五月七日在臺北市○○路○段二六一巷二二弄八號二、三樓執行搜索
      時所查獲），及空白之商業本票二紙、借貸人名單三紙、戊○○簽發之面額十
      二萬元商業本票一紙、癸○○身分證影本一紙、贓款一萬元（由楊炳福向己○
      ○索得）、Ｋ金戒指二枚（已發還由己○○具領，有贓物領據一紙附卷可稽）
      （以上係警方於八十八年十二月十三日十一時五十分許在同案被告楊炳福及潘
      海正身上所查獲），以及借款人名單十紙、丁○○身分證影本一紙、丙○○駕
      駛執照影本一紙、空白讓渡書五紙、空白債務清償證明書一紙、汽車新領牌照
      登記書一紙（以上係警方於八十八年十二月十三日十四時許在臺北市○○路○
      段二六一巷二二弄八號二樓執行搜索時所查獲）足憑。被告乘他人急迫貸以金
      錢，而取得與原本顯不相當重利為常業一節，已然無疑，其所辯未與楊炳福、
      潘海正、林進毅共同基於常業犯意，自八十八年二月間起至八十八年十二月十
      三日止，在臺北市○○路○段二六一巷二二弄八號二樓經營放款取息業務，以
      牟取與原本顯不相當之重利云云，顯屬卸責之詞，委無足採。本件事證明確，
      被告重利犯行堪以認定，應予依法論科。
三、按刑法上普通重利罪與常業重利罪之分野，在於行為人有無藉反覆從事重利犯行
    謀取生活資料之意思，如有此意思並有將其表現在外之事實，即屬常業犯之範疇
    。申言之，刑法第三百五十四條普通重利罪係以乘不特定人急迫、輕率或無經驗
    貸以金錢或其他物品，而取得與原本顯不相當之重利為條件，惟若明知社會尚有
    因急迫而舉債濟急，遽對此不特定人預設苛刻條件，一俟他人告貸，即藉以博取
    重利為生活之資，以此為生活之事業者，即應成立同法第三百四十五條之常業重
    利罪，至行為人有無兼營其他職業、有無其他收入，其表現在外之謀生行為究為
    一次或多次，對於常業犯之成立均無影響（最高法院七十七年度臺上字第九六七
    號、八十二年度臺上字第三二八三號、八十三年度臺上字第一七八九號判決意旨
    參照）。查本件被告乙○○既以張貼或刊登廣告之方式，預設苛刻重利之條件，
    以俟不特定之人告貸放款牟取暴息，顯然不重視貸與對象之人格屬性，所表彰於
    外之反覆從事，藉以牟利營生之意圖，昭然若揭，縱被告於經營地下錢莊期間，
    有其他職業與收入，揆諸前揭說明，仍無解於被告常業重利犯行之成立。核被告
    前開所為，係犯行法第三百四十五條之常業重利罪。其與陳清俊或暨與楊炳福、
    潘海正、林進毅間就上開犯行，分別有犯意聯絡及行為分擔，為共同正犯。
四、原審予以被告乙○○論罪科刑，固非無見，惟查：(一)被告乙○○又與同案被告楊
    炳福、潘海正、林進毅共同基於常業犯意，自八十八年二月間起至八十八年十二
    月十三日止，在臺北市○○區○○路二段二六一巷二二弄八號二樓經營放款取息
    業務，乘被害人急需用錢之際，以每一萬元為一單位，日息八十元至一百五十元
    不等，每七日至十日為一期，利息預扣之苛刻條件，放款予己○○、丙○○、丁
    ○○、辛○○、戊○○、壬○○、庚○○、許進添、癸○○等不特定人，牟取與
    原本顯不相當之重利，並於八十八年十二月十三日為警查獲等情，與起訴論罪部
    分均係基於常業之犯意為之，屬實質上一罪，依審判不可分原則，為起訴效力所
    及。原審未及斟酌審判，而檢察官執此提起上訴，為有理由，本院應予併予審判
    。(二)就被告於上開時地趁劉尚維需款孔急、陷於急迫而貸予款項牟取重利之部分
    ，原審以劉尚維係看「報紙廣告」借錢，其方式與被告係在「電話亭張貼廣告標
    籤」之招攬不特定人方式不同，而劉某所稱借貸之利息每萬元日息高達二百元，
    曾借得廿六萬元、五十萬元之情節，與被告放款條件每萬元日息五十元至八十元
    不等，即每次所貸放金額在十萬元以內之貸款條件亦屬有異，且劉某供陳不知放
    款人之真正姓名年籍，所提供之地下錢莊聯絡電話與扣案之傳真機、行動電話號
    碼無一符合，函查電信單位亦證實該等電話及呼叫器均非被告所申辦使用，因認
    劉某是否確向被告借貸即屬無法證明，而於理由中就被告此部分情節說明不另為
    無罪之諭知。惟查，被告等招攬不特定人貸放款項以牟取重利之方式本即不限於
    在電話亭張貼廣告標籤，亦有以在報上刊登廣告之方式為之，此有前揭被害人癸
    ○○於警訊時之陳述可資佐證，至所謂放款條件，應與借款人之交情、身分背景
    、家庭狀況等因素有關，本即因人而異，實難以利息過高或貸放金額過多即遽以
    認定確非被告等所為，況前開併辦部分亦有每萬元日息高達一百五十元者，有被
    害人壬○○之警訊筆錄附卷可稽。至被害人劉尚維雖不知放款人之真正姓名年籍
    ，然伊於原審調查時所稱以00000000（按：應係00000000之誤
    ）轉０六七八號電話與小鄭、小陳聯絡等語，經查該電話號碼與前揭被害人辛○
    ○、丁○○於警訊中所陳顯屬同一，且綽號「小鄭」即係同案被告林進毅，綽號
    「小陳」即係同案被告楊炳福，亦經被害人戊○○、壬○○及己○○於警訊時加
    以指證，此外，復有在上開西園路同一地點所查扣之劉尚維簽立之支票、退票理
    由單各二紙附卷可稽，是被告此部分之犯行應足堪認定。另原判決在理由三中謂
    「扣得劉尚維簽立之面額分別為五萬元、廿五萬元之台北國際商業銀行支票各一
    紙」，經查所扣應係面額分別為廿五萬元及廿萬元之陽信商業銀行支票各一紙，
    原審對此之認定亦有違誤，併此指明。原判決認事用法既有可議，自應由本院將
    之撤銷改判。
五、本院爰審酌被告之犯後態度暨所約定之利率、條件及素行、智識程度等一切情狀
    ，量處如主文所示之刑。扣案之梁金里簽發面額之四萬元支票一紙，沈明鏡簽發
    之面額五萬元支票、退票理由單、面額三十萬元本票、清償債務協議書、身分證
    影本、聯絡資料各一紙，劉尚維簽立之面額分別為二十五萬元、二十萬元之陽信
    商業銀行支票各一紙、退票理由單二紙，林建生簽發之面額六萬元本票、債務清
    償協議書、讓渡書各一紙，呂志忠書立之面額三萬元本票、債務清償協議書、身
    分證影本各一紙，為被告所有因犯罪所得之物，刻有「票貼十萬內000000
    00分機：○六七八」之木頭章一枚、空白商業本票一本（二十三張）、000
    00000號傳真機一台、桌曆記帳單六紙，為被告所有供犯罪所用之物，00
    00000000號行動電話一支，則為共同正犯陳清俊所有供犯罪所用之物，
    均據被告及證人陳清俊供陳在卷（以上扣案之物由警方於八十八年五月七日在上
    開西園路營業處所查獲）；另戊○○簽發之面額十二萬元商業本票一紙、癸○○
    身分證影本一紙及向己○○索得之贓款一萬元，為共同正犯楊炳福所有因犯罪所
    得之物，借貸人名單三紙、空白之商業本票二紙，為共同正犯楊炳福所有供犯罪
    所用或犯罪預備之物，亦據楊炳福供陳在卷（由警方於八十八年十二月十三日在
    楊炳福身上當場查獲）；丁○○身分證影本一紙、丙○○駕駛執照影本一紙、汽
    車新領牌照登記書一紙，為被告與共同正犯楊炳福、潘海正、林進毅所共有因犯
    罪所得之物，借款名單十紙、空白讓渡書五紙、空白債務清償證明書一紙，為被
    告與共同正犯楊炳福、潘海正、林進毅所共有供犯罪所用或犯罪預備之物（均由
    警方於八十八年十二月十三日在渠等上開西園路營業處所查獲），爰分依刑法第
    三十八條第一項第二款、第三款宣告沒收。末按，沒收物之執行與沒收物之不存
    在，並非一事，因犯罪依法必須沒收之物，雖已於共犯中之一人確定判決諭知沒
    收，並已執行完畢，惟該物既非已不存在，對於其他共犯之判決，仍應宣告沒收
    （最高法院六十五年第五次刑庭總會決議參照）。是上開經警方於八十八年五月
    七日查獲之扣案物雖業經本院於八十九年一月三十一日以八十八年度訴字第一五
    ○九號判決中宣告沒收，本院仍應再為沒收之諭知。至扣案林建生所有印章一枚
    、王高貴汝所有汽車駕駛執照一張，均非被告所有之物；戶名林進毅之臺北市第
    九信用合作社活期儲蓄存款存摺一本、銀行支票存款明細三紙、林進毅所有空白
    本票四紙，業據林進毅於警訊中陳稱係供伊與乙○○合夥開設茶葉公司及伊個人
    買賣行動電話之用（參見甲○偵一０七八二卷附八十八年五月七日林進毅警訊
    筆錄第二二頁反面）；至乙○○所有臺北市第九信用合作社活期儲蓄存款存摺一
    本、私章一枚、楊熾棠開立之上海商業銀行面額十四萬元支票一紙、臺北市第九
    信用合作社戶名乙○○存款單一紙，係被告委託楊炳福代為至銀行存款所交付（
    業據被告於八十八年十二月十四日向警方具領，有領據一紙附卷可稽）；另乙○
    ○所有和解書八紙（含與林建生、呂志忠、梁金里簽立之和解書三紙）、切結書
    一紙，核亦與本件被告常業重利犯行無涉，自均不在得併予宣告沒收之列。
六、公訴意旨另以：被告於上開時地，另趁林孝豐需款孔急，陷於急迫之際，貸予款
    項而取得與原本顯不相當之利息，認此部分亦屬被告常業重利之部分犯行一節。
    莫非以在上址另扣得林孝豐簽立面額一萬五千元之臺北市第二信用合作社支票、
    退票理由單各一紙為其主要論據。原審訊據被告固坦承上開支票係林孝豐所開立
    作為向其借款之擔保之事實，惟堅詞否認有何向林孝豐收取上開苛刻條件計算之
    重利犯行，辯稱：伊與林孝豐係臺北市柳公國中前後期校友，與林孝豐之胞兄林
    孝志更是小學同窗，對於林孝豐未收取利息等語。經查，被告與林孝豐為國中時
    期之前後期校友，基於朋友關係，被告借與林孝豐一萬五千元，並未約定或收取
    利息一節，已據證人林孝豐於原審調查時結證：「（問：何時何校的同學？）柳
    公國中同學。（問：同學多少年？）他（指被告）大我一屆，我二年級，他三年
    級」、「（問：如何識得被告？）讀書時認識的，是學長學弟關係，我們又是南
    港區○○路玉成公園鄰居，（常）（在）上學放學（時）有碰見過」、「（問：
    有無向他借錢？）借一萬五。（問：有無利息？）他沒有算利息。（問：借錢時
    有無寫借據？）沒有，只有寫一張支票給他」等語（見原審八十八年九月三十日
    訊問筆錄）在卷。按以被告通常在從事放款前，除收受借款人簽發之支票或本票
    外，均要求借款人提供債務清償協議書、身分證影本、汽機車駕駛執照或行車執
    照、印章、讓渡書等，以為借款之擔保以觀，倘被告貸予林孝豐一萬五千元，真
    係為牟取重利，衡情絕無厚此薄彼，僅令林孝豐簽發支票即足之理。揆上各情，
    自被告已坦承其僱用陳清俊以前開苛刻條件，貸放款項予呂志忠、林建生、沈明
    鏡、王高貴汝不諱以觀，實無就借錢予林孝豐情節復設虛詞推諉之必要，其上開
    所辯，尚非無稽，足堪採信。此外，復查無其他積極證據，足資證明被告確有公
    訴人所指此部分之犯行，惟公訴意旨既認被告此部分情節與前揭論罪科刑之常業
    重利罪犯行部分，有常業犯之實質上一罪之關係，爰不另為無罪諭知。
七、據上論斷，應依刑事訴訟法第三百六十九條第一項前段、第三百六十四條、第二
    百九十九條第一項前段，刑法第二十八條、第三百四十五條、第三十八條第一項
    第二款、第三款，罰金罰鍰提高標準條例第一條前段，判決如主文。
本案經檢察官沈明倫到庭執行職務。
中      華      民      國    八十九    年    十一    月    二十一      日
                                  臺灣高等法院刑事第九庭
                                      審判長法  官  李  文  成
                                      法  官  何  菁  莪
                                            法  官  周  盈  文
右正本證明與原本無異。
如不服本判決應於收受送達後十日內向本院提出上訴書狀，其未敘述上訴之理由者並
得於提起上訴後十日內向本院補提理由書（均須按他造當事人之人數附繕本）。
                                            書記官  余  姿  慧
中      華      民      國    八十九   年      十一   月      二十一    日
附錄：本案論罪科刑法條全文
刑法第三百四十五條：
以犯前條之罪為常業者，處五年以下有期徒刑，得併科三千元以下罰金。


司法院資訊處製作；財團法人民間司法改革基金會備份。
